臺灣高等法院刑事判決　　　　　　　　 96年度上易字第744號
上　訴　人
即　被　告　乙○○
選任辯護人　謝曜焜律師
　　　　　　張香堯律師
上列上訴人因背信案件，不服臺灣臺北地方法院95年度易字第
1560號，中華民國96年2月27日第一審判決（起訴案號：臺灣臺
北地方法院檢察署95年度偵字第13856號），提起上訴，本院判
決如下：
    主  文
原判決撤銷。
乙○○無罪。
    理  由
一、公訴意旨略以：被告乙○○自民國94年3月間起，於設在臺
    北市○○路○段68號1樓之全可達國際企業股份有限公司（下
    稱全可達公司），擔任業務部副理，為全可達公司處理招攬
    業務及查詢往來客戶信用狀況等業務。被告於94年11月16日
    起，至同年12月19日止，竟基於為騰歡企業有限公司（下稱
    騰歡公司）不法所有之概括犯意，未至騰歡公司裝機地點勘
    查，亦未就騰歡公司信用狀況為徵信調查，對於全可達公司
    之負責人吳佳璋、經理葉政興（起訴書犯罪事實欄誤載為葉
    信興）指示應實地勘查及徵信，置之不理，即連續6次將全
    可達公司之TOHO-LV電解水機等貨品，出貨予騰歡公司，貨
    款高達新臺幣（下同）2百54萬9千75元，詳如附表所示。被
    告明知全可達公司從未與騰歡公司交易，吳佳璋、葉政興均
    指示應與騰歡公司簽訂書面契約，並應向騰歡公司收取現金
    或即期支票，作為貨款。詎被告未與騰歡公司簽訂書面契約
    ，僅於94年12月初，就94年11月16日、21日、24日之出貨，
    收取發票人為騰歡公司、發票日94年12月30日（起訴書犯罪
    事實欄誤載為94年12月13日）、金額70萬1千9百25元、支票
    號碼BI0000000、付款人臺灣土地銀行古亭分行之支票1紙，
    用以給付貨款，並一再向吳佳璋保證騰歡公司之信用絕無問
    題，其有至裝機現場勘查無誤等情，並自行向上游廠商訂貨
    ，私自於94年12月間，再出貨予騰歡公司。嗣上開支票屆期
    未獲兌現，其餘貨款亦無從追償，致損害全可達公司之利益
    。經吳佳璋追問被告有關裝機地點及騰歡公司廠房位置，被
    告方全盤托出其並未實地勘查等情，全可達公司始悉上情。
    因認被告涉有刑法第342條第1項之背信罪嫌等語。
二、(一)按犯罪事實應依證據認定之，無證據不得認定犯罪事實；
    不能證明被告犯罪者，應諭知無罪之判決。刑事訴訟法第15
    4條第2項、第301條第1項，分別定有明文。又事實之認定，
    應憑證據，如未能發現相當證據，或證據不足以證明，自不
    能以推測或擬制之方法，以為裁判基礎（最高法院40年臺上
    字第86號判例參照）。認定犯罪事實所憑之證據，雖不以直
    接證據為限，間接證據亦包括在內，然而無論直接證據或間
    接證據，其為訴訟上之證明，須於通常一般之人均不致有所
    懷疑，而得確信其為真實之程度者，始得據為有罪之認定，
    倘其證明尚未達到此一程度，而有合理之懷疑存在而無從使
    事實審法院得有罪之確信時，即應由法院為諭知被告無罪之
    判決（最高法院76年臺上字第4986號判例參照）。(二)按背信
    罪之成立，以處理他人事務之人，有圖自己或第三人得不法
    利益，或圖加損害於本人之意思，而故為違背其任務之行為
    為要件，如僅因處理事務怠於注意，致其事務生不良之影響
    ，則為處理事務之過失問題，既非故意為違背任務之行為，
    自不負背信罪責（最高法院22年上字第3537號判例參照）。
    刑法第342條之背信罪，以有取得不法利益或損害本人利益
    之意圖為必要，若無此意圖，即屬缺乏意思要件，縱有違背
    任務之行為，並致生損害於本人之財產或其他利益，亦難律
    以本條之罪（最高法院30年上字第1210號判例參照）。
三、公訴意旨認為被告涉犯背信罪，係以(一)證人即全可達公司負
    責人吳佳璋、經理葉政興、會計郭淑鈴之指證、(二)全可達公
    司之出貨明細、出貨單、(三)騰歡公司簽發之支票及退票理由
    單、(四)騰歡公司登記資料、(五)桃園縣政府警察局龜山分局95
    年5月25日山警分偵字第0955018769號函，為其論據。
四、訊據被告否認有何公訴意旨所指背信犯行，並辯稱：我係於
    94年11月間，偶遇多年前認識之自稱「郭清和」者，其表示
    正服務於騰歡公司，要採購電解水機一批，才與騰歡公司交
    易，而遭騰歡公司人員「郭清和」所騙。我確實有於94年11
    月間，前往桃園縣龜山鄉○○村○○路46號，訪查騰歡公司
    ，並勘查騰歡公司安裝電解水機之雲林縣斗六鎮工地。我並
    未向吳佳璋保證騰歡公司之信用，絕沒問題。騰歡公司所簽
    發之支票，我有交代全可達公司會計郭淑鈴向銀行徵信，並
    經吳佳璋同意收受。全可達公司與騰歡公司所為各次交易，
    均有經吳佳璋決定出貨。我沒有為自己或騰歡公司之不法利
    益意圖，亦未違背任務等語。
五、經查，證人即桃園縣龜山鄉○○村○○路46號廠房所有人葉
    裕記於原審證稱：我有將桃園縣龜山鄉○○村○○路46號廠
    房租予騰歡公司之負責人陳家成，租期自94年9月15日起，
    至96年9月14日止等語（見原審卷第78、79頁），並有騰歡
    公司陳家成與葉裕記簽訂之「廠房租賃契約書」、騰歡公司
    營利事業登記證及陳家成之國民身分證等影本，在卷足憑（
    見原審卷第81頁至第90頁）。證人即鴻臣房屋仲介有限公司
    人員林宇騰於原審證述：我是房屋仲介人員，承辦桃園縣龜
    山鄉○○村○○路46號廠房出租事宜。那裡是間倉庫，由騰
    歡公司負責人陳家成出面承租，葉裕記所提出「廠房租賃契
    約書」是我所撰寫。陳家成等人說要承租廠房作辦公室及倉
    庫使用，承租後，有隔1間作為辦公室等語（見原審卷第109
    頁）。參以全可達公司於94年11月16日、21日，出貨予騰歡
    公司之出貨單（見他字第1788號卷第54頁），即有記載騰歡
    公司地址為桃園縣龜山鄉○○村○○路46號。足證確實有騰
    歡公司承租桃園縣龜山鄉○○村○○路46號廠房，作為辦公
    室及倉庫，並持續營業一段時間。又有吳進良等多人以騰歡
    公司名義向多家廠商詐取貨物，經臺灣板橋地方法院以95年
    11月23日95年度訴字第590號判決，判處罪刑等情，有卷附
    該判決書可憑（見本院卷第62頁至第77頁）。足認被告所辯
    係遭自稱騰歡公司人員所騙等情，尚非顯不可信。而有人以
    騰歡公司名義，從事詐騙行為，以事涉犯罪，自然隱密行事
    ，難探虛實，多有可能蓄意欺瞞，一時之間，也著實難以得
    窺全貌，不能以被告與騰歡公司有業務往來，甚或所為勘查
    及徵信並未落實，即遽指被告知悉騰歡公司人員蓄意行詐，
    被告有違背據實勘查及徵信任務，係意圖為騰歡公司不法之
    利益。
六、次查，證人即全可達公司會計郭淑鈴於檢察官訊問時結證：
    全可達公司與騰歡公司第一次交易，騰歡公司所簽發之支票
    ，本來發票日應該是94年11月30日，但記載為94年12月30日
    ，我有請被告拿去請發票人更改發票日，但被告一直沒有作
    到。至94年12月間，被告又拿上開支票要我去照會銀行，銀
    行人員有告訴我騰歡公司是在94年5月開戶，一切往來正常
    。被告一再要求我將支票軋進去，我才將支票存入全可達公
    司之銀行帳戶等語（見他字第1788號第48頁）。被告於收取
    騰歡公司所簽發上開支票後，確實有交代全可達公司會計郭
    淑鈴向銀行徵信，而郭淑鈴據以徵信後，並未發現騰歡公司
    信用狀況有何異樣，益足徵被告所稱係遭詐騙等情，可能性
    不低。
七、復查，被告於騰歡公司所簽發上開支票於94年12月30日退票
    未久之95年1月9日，即前往臺北市政府警察局大同分局寧夏
    路派出所報案，提出全可達公司對帳單、騰歡公司所簽發之
    支票、騰歡公司人員「郭清和」之名片、新竹貨運貨物追蹤
    系統查詢等件，並表明係自稱「郭清和」者，自94年11月16
    日起，以騰歡公司名義向全可達公司，陸續訂購電解水機等
    貨物多批，價款達2百54萬9千45元。全可達公司將貨物送至
    新竹貨運雲林縣斗六站，由甲○○出面領貨。騰歡公司所簽
    發之付款支票，已於94年12月30日退票，騰歡公司蓄意詐欺
    等情，有臺北市政府警察局大同分局96年9月14日北市警同
    分刑字第09632298900號函暨所附警詢筆錄、報案資料，在
    卷可按（見本院卷第97頁至第106頁）。足徵被告於支票退
    票後，並未畏罪情虛，一走了之，以暫且逃避民、刑事責任
    ，或者藉故拖延時間，致失先機，被告反而積極處理，立即
    報警查緝，並坦然面對全可達公司所為責難與索賠，難認被
    告有與騰歡公司人員串通行詐，或圖謀騰歡公司不法之利益
    等情。
八、又查，證人即全可達公司經理葉政興於檢察官訊問時具結證
    述：全可達公司有要求被告對騰歡公司作徵信。我告知被告
    擬定合約載明付款時間、條件，才可以出貨，還請被告到裝
    機現場查看。全可達公司與騰歡公司第一次交易，既然未收
    到現金，就要收即期支票，但騰歡公司所簽發之支票，票期
    長達1個月，原本會計不肯收，但被告一直說沒有問題，又
    說他要去騰歡公司換簽即期支票。被告後來表示騰歡公司拒
    絕換簽即期支票，我就說如果不換簽即期支票，就不再與騰
    歡公司交易，被告即表明往後與騰歡公司交易，騰歡公司支
    付貨款一定簽發即期支票，所以全可達公司還是與騰歡公司
    交易等語（見他字第1788號卷第67、68頁）。證人即全可達
    公司負責人吳佳璋於檢察官訊問時具結證稱：全可達公司第
    一次與廠商交易，都會要求支付現金，因為被告表示對方是
    他朋友，才通融接受支票。我們覺得第一批貨款還未收取，
    就要再出第二批，有要求被告去現場查看，被告回來報告說
    電解水機裝設順利，還帶回1台故障電解水機退換新品。被
    告一直強調對方是他朋友，他會負責。後來騰歡公司簽發之
    支票退票，我質問被告裝機工地何在，被告竟然答不出來，
    再問被告貨物送到哪裡，被告竟然說是送到貨運站，我才認
    為被告是在詐欺等語（見他字第1788號卷第47、48頁）。而
    被告始終未能就其確實有至所謂騰歡公司裝設電解水機之工
    地實地勘查等情，提出具體事證，俾供調查，被告所辯有至
    工地勘查一節，即難採信。惟證人葉政興、吳佳璋所證述上
    情，僅足證明被告就與騰歡公司交易一事所為徵信、勘查，
    並未落實。而被告未善盡業務責任，所為徵信、勘查核有不
    實之原因甚多，或對騰歡公司信心滿滿、深信不疑，或企圖
    藉該難得機會，衝高業績，不惜冒險行事，或作事向來怠忽
    、草率，或故意欺瞞全可達公司，以圖謀自己或騰歡公司之
    不法利益等等，均有可能。以被告任職於全可達公司，禍福
    與共，衡情當為全可達公司之利益，盡心盡力，而故意違背
    其任務，造成全可達公司之損害，其自身應肩負民、刑事責
    任，未免損人而不利己，除有具體事證，足認被告有其他不
    法企圖，或有不法利益可得外，不能以被告未能善盡職責，
    即認係出於故意欺瞞全可達公司，以圖謀自己或騰歡公司之
    不法利益。檢察官或告訴人全可達公司，僅著重在被告之所
    作所為，確實未善盡職責，而未提出被告係故意欺瞞全可達
    公司，以圖謀自己或騰歡公司不法利益之具體事證。參以全
    可達公司於事後要求被告書立交付全可達公司俾供存證之切
    結書（見他字第1788號卷第21頁），其上亦載明「本人乙○
    ○由於業務疏失，導致全可達公司營運虧損2百54萬9千75元
    ，本人乙○○願承擔一切責任及法律訴訟責任」，益足徵全
    可達公司原本亦認為被告係出於業務疏失，而非故意欺瞞全
    可達公司，以圖謀自己或騰歡公司不法之利益。被告未能負
    責盡職，造成全可達公司遭受鉅額損失，固不免應就其業務
    過失行為，負擔民事賠償責任，惟仍不能因此即以臆測或擬
    制之方法，遽為認定被告有為自己或騰歡公司不法之利益，
    或損害全可達公司之利益之意圖，且係故意違背其任務，而
    非疏失，致應負刑法第342條第1項之背信罪責。
九、末查，公訴意旨所舉全可達公司之出貨明細、出貨單、騰歡
    公司簽發之支票及退票理由單、騰歡公司登記資料（見他字
    第1788號卷第53頁至第57頁、第71頁），僅足證明被告所引
    介之騰歡公司人員向全可達公司詐騙貨物，致造成全可達公
    司受有鉅額損失等情，尚不能據以證明被告有背信之意圖，
    亦未能據以認定被告違背其任務，並非出於疏失，而係故意
    所為。至於公訴意旨另指桃園縣政府警察局龜山分局95年5
    月25日山警分偵字第0955018769號函（見他字第1788號卷第
    39頁），內容係敘明該分局於95年5月間，派員前往桃園縣
    龜山鄉○○村○○路46號勘查，查明該處係出租廠房，目前
    無人使用等情。該函係指明95年5月間之現況，難認騰歡公
    司並未於94年間承租，核與認定被告有無背信行為無關。
十、綜上所述，公訴意旨所舉事證，尚不足以使本院形成被告犯
    背信罪之確切心證。此外，卷內並無其他積極證據，足資證
    明被告有公訴意旨所指背信犯行。既不能證明被告犯罪，自
    應諭知被告無罪之判決。原審未能詳為勾稽，認定被告犯背
    信罪，據以論罪科刑，即有不合。被告上訴意旨，否認犯罪
    ，指摘原判決不當，提起上訴，為有理由。本院爰撤銷原判
    決，並諭知被告無罪之判決。
據上論斷，應依刑事訴訟法第369條第1項前段、第364條、第301
條第1項，判決如主文。
本案經檢察官羅建勛到庭執行職務。
中　　華　　民　　國　　96　　年　　12　　月　　25　　日
 　　　　　       刑事第十三庭審判長法  官  曾德水
                                    法  官  談  虎
                                    法  官  李錦樑
以上正本證明與原本無異。
不得上訴。
                                    書記官  吳金來
中　　華　　民　　國　　96　　年　　12　　月　　25　　日
附表
┌──┬──────┬───┬────────┬───┬─────┐
│編號│  出貨日期  │出貨單│    貨物名稱    │ 數量 │ 貨款金額 │
│    │            │ 號碼 │                │      │（新臺幣）│
├──┼──────┼───┼────────┼───┼─────┤
│ １ │94年11月16日│000311│TOHO-LV電解水機 │  6台 │  105,000 │
│    │            │      ├────────┼───┼─────┤
│    │            │      │配件包          │  6包 │    3,600 │
│    │            │      ├────────┼───┼─────┤
│    │            │      │TOHO本體濾心    │  6支 │    6,000 │
├──┼──────┼───┼────────┼───┼─────┤
│ ２ │94年11月21日│000320│TOHO-LV電解水機 │ 15台 │  262,500 │
│    │            │      ├────────┼───┼─────┤
│    │            │      │配件包          │ 15包 │    9,000 │
│    │            │      ├────────┼───┼─────┤
│    │            │      │TOHO本體濾心    │ 15支 │   15,000 │
├──┼──────┼───┼────────┼───┼─────┤
│ ３ │94年11月24日│000328│TOHO-LV電解水機 │ 14台 │  245,000 │
│    │            │      ├────────┼───┼─────┤
│    │            │      │配件包          │ 14包 │    8,400 │
│    │            │      ├────────┼───┼─────┤
│    │            │      │TOHO本體濾心    │ 14支 │   14,000 │
├──┼──────┼───┼────────┼───┼─────┤
│ ４ │94年12月7日 │000341│TOHO-LV電解水機 │ 30台 │  525,000 │
│    │            │      ├────────┼───┼─────┤
│    │            │      │配件包          │ 30包 │   18,000 │
│    │            │      ├────────┼───┼─────┤
│    │            │      │TOHO本體濾心    │ 30支 │   30,000 │
├──┼──────┼───┼────────┼───┼─────┤
│ ５ │94年12月12日│000348│TOHO-LV電解水機 │ 30台 │  525,000 │
│    │            │      ├────────┼───┼─────┤
│    │            │      │配件包          │ 30包 │   18,000 │
│    │            │      ├────────┼───┼─────┤
│    │            │      │TOHO本體濾心    │ 30支 │   30,000 │
├──┼──────┼───┼────────┼───┼─────┤
│ ６ │94年12月19日│000460│TOHO-LV電解水機 │ 37台 │  647,500 │
│    │            │      ├────────┼───┼─────┤
│    │            │      │配件包（不含酸性│ 37包 │   16,650 │
│    │            │      │水龍頭）        │      │          │
│    │            │      ├────────┼───┼─────┤
│    │            │      │TOHO本體濾心    │ 37支 │   37,000 │
├──┼──────┼───┼────────┼───┼─────┤
│ ７ │94年11月29日│000332│上述交易5％稅金 │      │   33,425 │
├──┼──────┴───┴────────┴───┴─────┤
│合計│                                                2,549,075 │
└──┴─────────────────────────────┘
